臺北高等行政法院判決　　　　　　　　　　　　　　　九十年度訴字第六一四八號
　　　　　　　　　　　　　　　.
　　原　　　告　美商‧勝泰克斯有限責任公司（Syntex（U.S.A.）LLC）
　　　　　　　　3401 H.
　　　　　　　　　00000-.
　　代　表　人　南西‧Ｍ‧柯漢.
　　訴訟代理人　陳長文律師
　　　　　　　　蔡瑞森律師
　　被　　　告　經濟部智慧財產局
　　代　表　人　蔡練生（局長）
　　訴訟代理人　甲○○
右當事人間因商標註冊事件，原告不服經濟部中華民國九十年八月二十七日經（九○
）訴字第○九○○六三二○四五○號訴願決定，提起行政訴訟，本院判決如左：
  　主  文
原告之訴駁回。
訴訟費用由原告負擔。
　　事  實
一、事實概要：原告（原為「美商‧勝泰克斯公司（Syntex（U.S.A.）Inc.）」經合
    併為「美商‧勝泰克斯有限責任公司（Syntex（U.S.A.）LLC）」於民國八十八
    年七月九日以「愛力根  愛克樂」商標（如附圖一），指定使用於當時商標法施
    行細則第四十九條所定商品及服務分類表第五類之人體用藥、動物用藥商品，向
    被告申請註冊，經被告審查，認本件商標圖樣上之「愛力根  愛克樂」與註冊第
    六三九二三八號「愛力根ALLERGAN及圖」商標上之中文「愛力根」（如附圖二）
    近似，且指定使用於同一或類似商品，應不准註冊，而以九十年一月十五日商標
    核駁字第二五五六七五號審定書為核駁之處分。原告不服，提起訴願，遭決定駁
    回，遂提起行政訴訟。
二、兩造聲明：
    (一)原告聲明：
      (1)訴願決定及原處分均撤銷。
      (2)命被告應就申請號數第00000000號「愛力根  愛克樂」商標註冊申
        請案作成核准審定之處分。
      (3)訴訟費用由被告負擔。
    (二)被告聲明：如主文所示。
三、兩造之爭點：
    (1)原告申請註冊之「愛力根  愛克樂」商標圖樣（如附圖一），與據以核駁註冊
      第六三九二三八號「愛力根ALLERGAN及圖」商標圖樣（如附圖二），是否構成
      近似？
    (2)商標法第三十七條第七款但書之規定，能否適用於同條第十二款？
    (一)原告主張：
      (1)按「商標圖樣相同或近似於他人同一商品或類似商品之註冊商標，不得申請
        註冊」，固為商標法第三十七條第十二款所明定。而商標在外觀、觀念或讀
        音方面有一近似者，即為近似之商標，復為商標近似審查基準所明定。惟判
        斷二商標是否近似，應以通體隔離觀察之方法比較二商標簡繁程式，相同部
        分是否引人注意，倉卒之間消費者是否難以辨識，異時異地隔離觀察是否有
        混淆誤認之虞為斷。
      (2)原告商標「愛力根  愛克樂」與被告據以核駁之註冊第六三九二三八號「愛
        力根ALLERGAN及圖」商標相較，原告商標之存在並不會導致消費者有混淆誤
        認之虞，而非屬近似商標。茲比較兩商標如后︰
        自設計概念比較：原告商標「愛力根  愛克樂」係由六個中文字組成，其
          中「愛克樂」係為原告註冊第四七五一九一號「ACULAR」商標之中文名稱
          ，該註冊第四七五一九一號「ACULAR」商標自七十九年在我國取得專用權
          註冊時起，至今已有十多年。因此「ACULAR」商標在原告長期使用下已足
          使一般消費者表彰其為原告商品之來源。查原告本件商標「愛力根  愛克
          樂」即以其著名商標「ACULAR」之中文讀音「愛克樂」並佐以「愛力根」
          三字設計而成之「愛力根  愛克樂」商標。因此，原告商標「愛力根  愛
          克樂」足以使消費者知悉其為「ACULAR」商標商品之相同系列商品。相對
          而言，據以核駁之「愛力根ALLERGAN及圖」商標則除中文「愛力根」外，
          又包含了英文單字「ALLERGAN」及「圓形圖樣」之設計，因此，該據以核
          駁商標設計上係以強調英文「ALLERGAN」及「圓形圖樣」為主。故兩商標
          設計上明顯出於不同構思，至為明顯。
        就外觀上比較：原告商標係由六個中文字組成之「愛力根  愛克樂」商標
          ，而據以核駁之商標則係由三個中文字及一個英文單字加上圓形圖樣所組
          成之「愛力根ALLERGAN及圖」商標。兩商標整體觀之，雖有中文「愛力根
          」部分相同，但就組成商標圖樣之其它部分比較則完全不同；因此二者在
          外觀上分別顯然，縱兩商標有部分相同或近似，只要消費大眾在辨識商標
          時毫無混淆誤認之虞者，亦難指為相同或近似之商標，自不待言。
        就讀音上比較：原告商標讀音為「愛力根  愛克樂」，而據以異議商標讀
          音為「愛力根ALLERGAN」。前者完全以中文發音，後者則包含愛力根中文
          發音及其英文ALLERGAN發音。兩商標於連續反覆唱讀之際，即可明顯發現
          兩者在讀音上完全迴異，因此一般消費大眾應可輕易分辨而無混淆誤認之
          虞。
        綜上所述，原告商標「愛力根  愛克樂」與據以核駁之商標「愛力根
          ALLERGAN及圖」不論從設計概念上、外觀上及讀音上比較完全不同；且兩
          商標於異時異地總括商標之全部通體隔離觀察，一般消費大眾僅施以普通
          所用之注意即能加以區分，實難謂有使人產生混淆誤認之虞。
      (3)商標專用權係以請准註冊之圖樣為限，於實際使用時亦需整體使用，方屬合
        法使用。以消費者立場而言，寓目所見為一整體性商標，斷不致將商標任意
        割裂後將各部分予以單獨辨識。此觀諸前行政法院歷年來之判決及判例，亦
        係以通體隔離觀察為比較商標之近似為主要判斷標準自明。茲引據前行政法
        院之判例判決如後以為證明。
        七十二年度判字第一六二號：惟商標之是否近似，應總括其全部，以隔離
          之觀察，認定其有無混同或誤認之虞以為斷。
        七十二年度判字第八九九號：按商標之是否近似，應總括其全部隔離觀察
          ，認定其有無混同或誤認之虞以為斷。
        七十二年度判字第一六五六號：惟所謂「相同或近似」者，應總括商標圖
          樣之全部，隔離觀察，以視其有無足致消費者混同或誤認之虞為斷。
        七十三年度判字第一○○號：惟所謂「相同或近似」者，應總括商標圖樣
          之全部，隔離觀察，以視其有無足致消費者混同或誤認之虞為斷。
        七十五年度判字第二一號：惟審認兩商標圖樣是否近似，應就各該商標圖
          樣之全部，於異時異地隔離觀察，以其有無引起混同誤認之虞斷之。
        七十五年度判字第二八七號：惟審究是否構成近似商標，應就商標圖樣之
          全部，於異時異地隔離觀察，以其有無引起混同誤認之虞以為斷。
        七十六年度判字第五一六號：商標圖樣之近似與否，應就兩商標圖樣整體
          隔離觀察。
        七十七年度判字第二三二號：惟判斷商標圖樣之近似與否，應總括其全部
          ，於異時異地，隔離觀察有無引起混同誤認之虞以為斷。
        七十七年度判字第二九八號：惟判斷兩商標近似與否，應就其圖樣異時異
          地隔離及通體觀察並以之使用於同一或同類商品有無混同誤認之虞為斷。
      (4)如前所述，原告商標「愛力根  愛克樂」與據以核駁商標「愛力根ALLERGAN
        及圖」商標相較，一為單純中文構成之商標，一為以中英文及圖樣組成之聯
        合式商標，二者不但簡繁有別，整體予人寓目印象中大異其趣，異時異地通
        體隔離觀察，並無使消費者混淆誤認之虞，兩件商標非屬近似之商標至為明
        顯。再者，商標圖樣是否近似，需以其整體構圖差別、文字個數、文字意義
        、重點觀念、一般購買人之知識、經驗立場予以審查判斷。本案被告據以核
        駁商標「愛力根ALLERGAN及圖」之英文字「ALLERGAN」部分，字體大而明顯
        ，居整個商標圖樣之顯著部分，寓目所見令人印象極為深刻，依市場上消費
        者實際購物之習慣，應以英文「ALLERGAN」作為商品識別之主要依據；然被
        告及原決定機關竟僅以兩商標之非主要部分之中文作為比對，未加以通體隔
        離觀察其差異而率然認定兩商標近似。此種細微比對兩商標之各部分以認定
        商標整體是否近似之方法，不但與　貴院所採之「總括商標圖樣之全部隔離
        觀察」之原則相去甚遠，亦有違消費者於實際選購商品時辨識商標之習慣，
        其認事用法失之偏頗，殊不足取。
      (5)再查，按所謂商標近似係指商標圖樣以具有普通知織經驗之商品購買人於購
        買時施以普通所用之注意，猶有混同誤認之虞者。此時須考量不同商品之購
        買人不同之注意力及識別力。以本案為例，因原告商標商品與被告據以核駁
        商標商品為皆為「藥品」，其與人身健康生命息息相關，一般人在選購時一
        定會指定名稱而購買，其注意力亦會相對提高；且原告在市場上早已為著名
        之藥品生產者及銷售者，消費者僅需施以普通購買藥品之知識、經驗即能區
        分何者為美商‧愛力根公司（Allergan,Inc.）之商標產品，何者為原告—
        美商‧勝泰克斯有限責任公司（Syntex（U.S.A）LLC）之商標產品，不致有
        誤認誤購之情形。況且「藥品」乃全世界流通，斷不可能在國外不會造成消
        費者之混淆誤認，在我國市場卻獨發生混淆之情事。尤其，本案之據以核駁
        商標尚有大而明顯之英文字「ALLERGAN」足供消費者區別，更不致使消費者
        產生混同誤認之虞，至為顯然。
      (6)商標法之立法目的在保護商標專用權人之專用權益及消費者利益。由商標法
        之立法目的而言，若商標之註冊無侵害商標專用權人之專用權益及消費者利
        益之虞者，被告實無不准本件商標註冊之理。查被告據以核駁之商標「愛力
        根ALLERGAN及圖」之專用權人「美商‧愛力根公司（Allergan,Inc.）」係
        為原告之被授權使用人，就原告已註冊第四七五一九一號「ACULAR」商標及
        本件「愛力根  愛克樂」商標雙方具有授權合意並已簽署授權合約，茲檢附
        本件商標之產品型錄及商標授權合約影本乙份附譯文，以資證明。據此，本
        件商標既係原告授權美商‧愛力根公司使用，則本件商標之註冊並無侵害被
        告據以核駁之商標「愛力根ALLERGAN及圖」之商標專用權之可能性。又本件
        商標產品在中華民國之產銷主體為「美商愛力根公司（Allergan,Inc.）」
        ，既然本件商標商品之銷售主體與據以核駁之商標專用權人為同一主體，因
        此本件商標註冊並不會造成消費者對商標商品有混淆誤認之虞，更遑論會有
        侵害消費者利益之情形。然而，被告及原決定機關於審查本件商標註冊時，
        竟不參酌上述事實，亦不審閱原告所提呈之證據資料逕為駁回原告本件商標
        之註冊申請，被告之處分及決定不但可議，並與商標法之立法目的有違。
      (7)商標法第三十七條第十二款所稱之「他人」，不包括「被授權人」及「關係
        企業」；本件行政訴訟，應無商標法第三十七條第十二款之適用。
        按「商標圖樣相同或近似於他人同一商品或類似商品之註冊商標，不得申
          請註冊」固為商標法第三十七條第十二款規定所明文。然其中該款規定中
          之「他人」，於法律解釋上應排除「被授權人」及「關係企業」之適用，
          亦即對於該「他人」一詞之解釋應類推適用商標法第三十七條第七款規定
          中對「他人」一詞之相同之解釋。
        依商標法第三十七條第七款規定：「商標圖樣相同或近似於他人著名之商
          標或標章，有致公眾混淆誤認之虞者，不得申請註冊。但申請人係由商標
          或標章所有人或授權人之同意申請註冊者，不在此限」再者，依被告於八
          十九年八月十日（八九）智商九八○字第八九五○○○五二號公告之「著
          名商標或標章認定要點」中第五點、第八點之規定，著名商標或標章之認
          定應考量相關足以證明商標或標章之著名資料。又商標或標章不以商標或
          標章所有人自行使用為限，其關係企業或第三人所為商標或標章之使用資
          料亦可作為著名商標或標章之使用證明。由上述法律規定可知，只要經商
          標或標章所有人或授權人同意，申請人即可取得相同或近似商標之註冊。
          又商標之使用，除所有人自行使用外，其「授權人」及「關係企業」所為
          之使用亦屬於商標之使用，並可作為著名商標認定使用之證據。因此，商
          標法本文中已明白肯定商標法第三十七條第七款規定中對「他人」一詞，
          於法律解釋上已排除「被授權人」及「關係企業」之適用。
        依此，雖然商標法第三十七條第十二款所謂之「他人」並無如第三十七條
          第七款等相關規定，但基於相同類似的情況應類推適用相同或類似之法律
          解釋原則，第三十七條第十二款之「他人」應與同條第七款之「他人」為
          相同之法律解釋，並可排除「被授權人」部分。所以原告與被告據以核駁
          之商標專用權人既具有授權合約關係，因此原告之本件商標的註冊與商標
          法第三十七條第十二款之構成要件並不該當，應合法獲准註冊，彰彰明甚
          。
      (8)基於上述之事實及理由，足證被告之原處分及經濟部維持原處分之訴願決定
        ，無論認事用法均有嚴重違誤。
    (二)被告主張：
      按商標圖樣「相同或近似於他人同一商品或類似商品之註冊商標者」，不得申
      請註冊，為商標法第三十七條第十二款所明定。本件原告申請註冊之「愛力根
      　愛克樂」商標，與據以核駁註冊第六三九二三八號「愛力根ALLERGAN及圖」
      商標圖樣上之「愛力根」商標，二者之中文皆有「愛力根」三字，異時異地隔
      離觀察，易使一般具有普通知識經驗之商品購買人誤認系爭商標與據以核駁商
      標為同一家公司系列之商品，而產生誤認誤購之虞，二者應屬近似之商標，復
      均指定使用於同一或類似之商品，自有首揭法條規定之適用。至有關訴稱據以
      核駁商標之專用權人係原告之被授權使用人，雙方具有授權合意並已簽署授權
      合約，並無侵害據以核駁商標專用權之可能一節；經核二者縱使有授權關係，
      而本件商標產品在中華民國之產銷主體亦如原告所言與據以核駁商標之專用權
      人「美商愛力根公司（Allergan,Inc.）」為同一人，惟二者申請註冊時之公
      司名稱仍非屬同一法人權利主體，難謂無造成消費者對該等商標商品產生混淆
      誤認之虞，且與商標法係在保護消費者利益，以促進工商企業之正常發展之立
      法目的不合，併予陳明，是被告依法核駁其註冊之申請，並無不合。
    理  由
一、按商標圖樣「相同或近似於他人同一商品或類似商品之註冊商標者」，不得申請
    註冊，固為商標法第三十七條第十二款所明定。而衡酌兩商標是否近似，以具有
    普通知識經驗之購買人，於購買時施以普通所用之注意，有無混同誤認之虞判斷
    之。又所謂類似商品，應依一般社會通念、市場交易情形，並參酌該商品之原材
    料、用途、功能、產製者、行銷管道及場所或買受人等各種相關因素判斷之。同
    法施行細則第十五條第一、二項亦定有明文。
二、本件被告略以：原告申請註冊之「愛力根  愛克樂」商標圖樣，與據以核駁之註
    冊第六三九二三八號「愛力根ALLERGAN及圖」商標圖樣上之中文「愛力根」近似
    ，且均指定使用於同一或類似商品，爰依首揭法條之規定，而為核駁之處分。原
    告起訴意旨略以：就整體觀察言，系爭商標係由六個中文文字組成之「愛力根
    愛克樂」，而據以核駁商標則係由三個中文字以及一個英文單字所組成之「愛力
    根ALLERGAN及圖」商標，雖中文「愛力根」部分相同，但就組成商標圖樣之其他
    部分比較，系爭商標全由中文組成，而據以核駁商標則包含英文單字「ALLERGAN
    」，二者在圖樣設計概念、外觀上及讀音上比較，完全不同，消費者異時異地僅
    施以普通之注意即能加以區分，難謂有使人產生混淆誤認之虞，非屬近似之商標
    ；又商標法第三十七條第十二款所稱之「他人」，依同條第七款但書規定之相同
    法理，應不包括「被授權人」及「關係企業」，本件據以核駁商標之專用權人美
    商愛力根公司，係原告之被授權使用人，雙方就包括系爭商標在內，具有授權合
    意並已簽署授權合約，系爭商標產品在中華民國之產銷主體與據以核駁商標之專
    用權人為同一主體，並無侵害據以核駁商標專用權之可能，亦無造成消費者對商
    標商品有混淆誤認之虞，應無商標法第三十七條第十二款規定之適用云云。
三、經查，系爭「愛力根  愛克樂」商標與據以核駁「愛力根ALLERGAN及圖」商標，
    通體觀察，二者圖樣上之中文字數雖有差別，惟均明顯標示中文「愛力根」三字
    ，異時異地隔離觀察，自有使商品購買人誤認系爭商標與據以核駁商標為關係企
    業或同一系列商品，而產生誤認誤購之虞，應屬構成近似之商標，復均指定使用
    於藥品等同一或類似之商品，自有首揭法條規定之適用。次查，商標法第三十七
    條第十二款，並無如同條第七款但書：「但申請人係由商標或標章所有人或授權
    人之同意申請註冊者，不在此限」之規定，自不能類推適用。又依商標法第一條
    之規定，可知其立法目的，除了要保障商標專用權人外，更要保障消費者之利益
    ，以促進工商企業之正常發展。本件原告主張據以核駁商標之專用權人美商愛力
    根公司，係原告之被授權使用人，雙方就包括系爭商標在內，具有授權合意並已
    簽署授權合約，系爭商標產品在中華民國之產銷主體與據以核駁商標之專用權人
    為同一主體，並無侵害據以核駁商標專用權之可能云云；姑不論依原告所提出之
    商標授權合約所載，係八十九年三月二十一日所訂，已在系爭商標八十八年七月
    九日申請註冊之後，且系爭商標申請註冊人為原告公司，亦非美商愛力根公司，
    非屬同一法人權利主體，仍難謂無造成消費者對該等商標商品產生混淆誤認之虞
    ，自與商標法係在保護消費者利益，以促進工商企業之正常發展之立法目的不合
    ，原告上開主張，顯非可採。從而，本件被告以系爭商標有商標法第三十七條第
    十二款之情形，而為核駁之處分，洵無違誤，訴願決定予以維持，亦無不合。原
    告仍執前詞，訴請撤銷，為無理由，應予駁回。
據上論結，本件原告之訴為無理由，依行政訴訟法第九十八條第三項前段，判決如主
文。
中　　　華　　　民　　　國　　九十一　　年　　 十一 　　月　　　六　　　日
                           臺 北 高 等 行 政 法 院  第二庭
           　　　　　　　　　　　　　　　　　審判長 法　官  徐瑞晃
           　　　　　　　　　　　　　　　　　　　　 法　官  吳慧娟
           　　　　　　　　　　　　　　　　　　　　 法　官  李得灶
右為正本係照原本作成。
如不服本判決，應於送達後二十日內向本院提出上訴狀並表明上訴理由，如於本判決
宣示後送達前提起上訴者，應於判決送達後二十日內補提上訴理由書（須按他造人數
附繕本）。
中　　　華　　　民　　　國　　九十一　　年　　 十一 　　月　　 十三 　　日
            　　　　　　　　　　　　　　    　      書記官  陳清容
